【裁判字號】    98,審易,2344
【裁判日期】    991230
【裁判案由】    業務侵占
【裁判全文】
臺灣高雄地方法院刑事判決            98年度審易字第2344號
公  訴  人  臺灣高雄地方法院檢察署檢察官
被      告  蔡新霖
上列被告因業務侵占等案件，經檢察官提起公訴（98年度偵字第
21442 號），被告於準備程序中就被訴事實為有罪之陳述，經本
院告知簡式審判程序之旨，並聽取被告與公訴人之意見後，本院
裁定進行簡式審判程序，判決如下：
    主  文
蔡新霖犯業務侵占罪，處有期徒刑柒月。
    事  實
一、蔡新霖前受僱於址設高雄市○○區○○路171 之10號之健大
    晟企業有限公司（下稱健大晟公司）擔任業務員，負責招攬
    客戶、銷售商品及收取貨款等業務，為從事業務之人。其明
    知依公司規定，於收取款項後，須將所收款項全數繳回健大
    晟公司，不得擅自處分挪用，竟意圖為自己不法之所有，利
    用職務上向客戶收取貨款之機會，接續為下列犯行：
  (一)於附表一所示時間，接續將其代健大晟公司向台茂大理石有
    限公司（下稱台茂公司）表示欲收取各如附表一所示之款項
    總計新臺幣（下同）795,375 元（其中6,000 元為現金），
    並指示台茂公司將上開款項（除上開所收取之現金外）匯入
    蔡新霖之配偶即陳穎所有之中華郵政股份有限公司帳號0000
    000-0000000 號帳戶內，未將其因業務上所收得而持有之上
    開款項依規定繳回健大晟公司，即擅自加以處分而侵占入己
    。
  (二)於附表二所示時間，將其代健大晟公司向新奇工程有限公司
    （下稱新奇公司）收取各如附表二所示之款項總計530,478
    元（其中410, 478元為現金，及面額5 萬元支票2 張、面額
    3 萬元支票1 張）後，以變易持有為所有之意思，予以侵占
    入己。
  (三)嗣因健大晟公司發覺有異，回溯清查發現共1,613,853 元未
    繳回（其中蔡新霖侵占之數額為1,325,853 元，另28,8000
    元非屬侵占款項，詳如後述）始悉上情。
二、案經健大晟公司告訴臺灣高雄地方法院檢察署檢察官偵查起
    訴。
    理  由
一、本件被告蔡新霖所犯為死刑、無期徒刑或最輕本刑為3 年以
    上有期徒刑以外之罪，於準備程序進行中被告就被訴事實為
    有罪陳述，由受命法官告知簡式審判程序要旨並聽取其與公
    訴人之意見，經被告同意適用簡式審判程序後，本院亦認無
    不得或不宜改依簡式審判程序進行之處，爰依刑事訴訟法第
    273 條之1 第1 項、第284 條之1 規定，本院合議庭裁定由
    受命法官獨任進行簡式審判程序，合先敘明。
二、訊據被告對於上開業務侵占之事實，業已坦承犯行，且有告
    訴代表人蔡志忠於偵查中及審判中證述綦詳，並有聘僱合約
    書1 紙、台茂公司出具之付款明細4 張、進貨明細表4 張、
    匯款申請書3 張、新奇公司出具之現金支出傳票4 張、支票
    影本5 張、應收帳款明細表4 張、出貨單2 張、陳穎帳戶存
    摺內頁影本24張等在卷可稽，足徵被告之自白核與事實相符
    ，堪予採信。本件事證明確，被告前揭業務侵占犯行洵堪認
    定，應依法論科。
三、按業務侵占罪之成立，以因執行業務而持有他人之物為前提
    ，倘行為人基於業務關係合法持有他人之物，而於持有狀態
    繼續中，擅自處分或易持有為所有之意思而逕為所有人之行
    為，即足當之。查被告平素既以向客戶收取貨款為其業務內
    容，竟將所收款項挪為己用，是被告之行為業已該當刑法業
    務侵占罪之構成要件甚明。是核被告蔡新霖侵占如附表一、
    二所示現金、支票等犯行，係犯刑法第336條第2項之業務侵
    占罪；又被告先後多次為業務侵占之犯行，乃本於同一犯罪
    計畫，利用同一任職機會而先後實施，且犯罪時間緊接，所
    犯基本構成要件亦屬相同，顯係基於單一行為決意而依次實
    施犯罪，為避免造成過度評價之不當，自均應包括論以一罪
    ，方屬允當。
四、爰審酌被告利用健大晟公司之信任，利用擔任業務員職務之
    機會，先後侵占附表一、二所示之財物，而所侵占之數額高
    達1,325,853 元，均未歸還健大晟公司，行為實有可議，且
    有誣告、違反稅捐稽徵法等前科（未構成累犯），有本院之
    被告院內裁判案件紀錄表、臺灣高等法院被告前案紀錄表各
    1 份在卷可按，足見其平日素行非甚佳；惟念被告犯罪後尚
    知坦承犯行、態度尚可，並綜合考量被告之犯罪動機、目的
    、手段，及至今尚未與健大晟公司達成和解等一切情狀，爰
    量處如主文所示之刑，以資懲儆。
五、不另為無罪諭知部分：
  (一)公訴意旨另以：被告蔡新霖於97年2 月18日，向台茂公司借
    款288,000 元，而以台茂公司應給付健大晟公司之貨款抵償
    ，以變易持有為所有之意將上開款項侵占入己，被告上開犯
    行亦涉犯刑法第336 條第2 項之業務侵占罪嫌等語。而被告
    對於上情雖坦承不諱，然辯稱：並未以台茂公司之貨款抵銷
    ，而係與台茂公司之私人借貸，有還了2 、3 萬元等語（見
    偵卷第51頁至第52頁、本院卷第29頁正、背面）。
  (二)經查，該筆288,000 之貨款，係在健大晟公司與台茂公司結
    帳時，台茂公司將之抵銷，不願交付貨款等情，業據告訴人
    即健大晟公司負責人蔡志忠陳明在卷（見偵卷第51頁至第52
    頁），亦核與被告上開辯解相符。是此筆貨款，係因台茂公
    司以其對於被告之債權，主張抵銷對健大晟公司貨款所負之
    債務，被告自始即無持有健大晟公司所有之貨款，嗣後亦無
    從易其持有為所有之餘地，應認此部分之行為，核與刑法第
    336 條第2 項業務侵占罪之構成要件有間，原本應為無罪之
    諭知，惟因檢察官認此部分與前開經論罪科刑部分，有接續
    犯之實質上一罪關係，爰不另為無罪之諭知，附此敘明。
據上論斷，應依刑事訴訟法第273 條之1 第1 項、第284 條之1
、第299 條第1 項前段，刑法第336 條第2 項，刑法施行法第1
條之1 ，判決如主文。
本案經檢察官李怡增到庭執行職務。
中    華    民    國    99    年    12    月    30    日
                刑事第十庭    法  官    呂明燕
以上正本證明與原本無異。
如不服本判決應於收受送達後10日內向本院提出上訴書狀，並應
敘述具體理由；如未敘述上訴理由者，應於上訴期間屆滿後20日
內向本院補提理由書（均須按他造當事人之人數附繕本）「切勿
逕送上級法院」。
中    華    民    國    99    年    12    月    30    日
                              書記官    張琇晴
附錄本判決論罪科刑之法條
中華民國刑法第336條(公務公益侵占罪、業務侵占罪)
對於公務上或因公益所持有之物，犯前條第1 項之罪者，處1 年
以上7 年以下有期徒刑，得併科5 千元以下罰金。
對於業務上所持有之物，犯前條第1 項之罪者，處6 月以上5 年
以下有期徒刑，得併科3 千元以下罰金。
前二項之未遂犯罰之。
附表一：台茂公司部分
  ┌───────┬─────────────────┐
  │  日   期     │    金  額（單位均為新臺幣）      │
  ├───────┼─────────────────┤
  │96年9月7日    │9萬4,080元(其中2,000元為現金)     │
  ├───────┼─────────────────┤
  │96年9月14日   │4萬元                             │
  ├───────┼─────────────────┤
  │96年9月21日   │4萬4,600元                        │
  ├───────┼─────────────────┤
  │96年10月5日   │20萬5,762元                       │
  ├───────┼─────────────────┤
  │96年10月29日  │6萬9,200元(其中4,000元為現金)     │
  ├───────┼─────────────────┤
  │96年11月1日   │5萬元                             │
  ├───────┼─────────────────┤
  │96年11月14日  │2萬元                             │
  ├───────┼─────────────────┤
  │96年11月30日  │10萬4,033元                       │
  ├───────┼─────────────────┤
  │97年1月11日   │16萬7,700元                       │
  ├───────┼─────────────────┤
  │              │合計79萬5,375元                   │
  └───────┴─────────────────┘
附表二：新奇公司部分
  ┌───────┬─────────────────┐
  │  日   期     │    金  額（單位均為新臺幣）      │
  ├───────┼─────────────────┤
  │96年6月23日   │10萬6,356元（現金）               │
  │              │5萬元（支票號碼AD0000000）        │
  │              │2萬元（支票號碼AD0000000）        │
  ├───────┼─────────────────┤
  │96年6月28日   │5萬元（支票號碼AD0000000）        │
  ├───────┼─────────────────┤
  │96年7月20日   │19萬5,933元(均為現金)             │
  ├───────┼─────────────────┤
  │96年8月8日    │10萬8,189元(均為現金)             │
  ├───────┼─────────────────┤
  │              │合計53萬478元                     │
  └───────┴─────────────────┘

司法院資訊處製作；財團法人民間司法改革基金會備份。
